【裁判字號】    96,重訴,47
【裁判日期】    980409
【裁判案由】    損害賠償
【裁判全文】
臺灣雲林地方法院民事判決              96年度重訴字第47號
原      告  榮祺食品工業股份有限公司
法定代理人  己○○
訴      訟
共同代理人  乙○○
            林德昇律師
            何永福律師
被      告  丙○
            丁○○
            庚○○
上三人共同
訴訟代理人  李建忠律師
被      告  甲○○
上列當事人間請求損害賠償事件，本院於民國98年3 月19日言詞
辯論終結，判決如下：
    主  文
被告丙○應給付原告新台幣四百五十六萬四千一百四十元，及自
民國九十六年七月四日起至清償日止，按年息百分之五計算之利
息。
被告甲○○應給付原告新台幣一百六十九萬三千二百七十八元，
及自民國九十六年七月三日起至清償日止，按年息百分之五計算
之利息。
被告丁○○應給付原告新台幣六十萬元，及自民國九十六年七月
十六日起至清償日止，按年息百分之五計算之利息。
訴訟費用新台幣一十二萬零四百一十六元，其中新台幣四萬四千
四百七十元由被告丙○負擔、新台幣一萬六千四百二十元由被告
甲○○負擔、新台幣五千八百二十元由被告丁○○負擔; 餘新台
幣五萬三千七百零六元由原告負擔。
本判決於原告分別為被告丙○、甲○○及丁○○提供新台幣一百
五十二萬二千元、五十六萬五千元及二十萬元擔保後，得分別對
各該被告為假執行; 但被告丙○、甲○○及丁○○得分別以新台
幣四百五十六萬四千一百四十元、一百六十九萬三千二百七十八
元及六十萬元預供擔保，免為假執行。
原告其餘請求及假執行之聲請均駁回。
    事實及理由
甲、原告方面:
一、原告起訴主張: 被告丙○、甲○○、丁○○及庚○○等4 人
    原為原告公司之員工，其中被告丙○、甲○○及丁○○3 人
    與原告公司有簽立聘僱契約書，約定應遵守保密條款與競業
    禁止條款；另被告庚○○於民國（下同）95年12月31日離職
    時，亦承諾會遵守原告公司之保密條款。
二、依照兩造所簽訂之聘僱契約第3 條約定：「【保密責任】甲
    方（指被告）對乙方（指原告）任何產品、技術及其他與乙
    方營業活動有關之資訊與資料（包括任職期間乙方取得或自
    行開發之各種技術，或所有相關文件、配方規格、流程、製
    程、專門技術、行銷方式、財務資料、客戶、廠商、經銷商
    等資料）尚未、上市的商品均應以善良管理人之注意，為必
    要之保密措施等，如將檔案程式等資料乙方各種保全及保密
    措施等加以保護，不得洩漏、毀損、出售、轉讓出借或以直
    接或間接之方法使任何第三人（包括未經乙方授權知悉此等
    營業秘密之受僱人）知悉或使用。本項保密責任於甲方離職
    後二年內仍適用之。違反上述條款者，乙方得向甲方求償離
    職時最近一年所得之3 倍違約金。」。第4 條約定：「【競
    業禁止條款】甲方於在職期間內不得為乙方以外之任何人提
    供相同或近似之開發或維護之服務，亦不得在外兼職。非經
    事前向乙方總經理報告，並經乙方董事會決議認可，甲方不
    得與乙方以外之任何自然人合夥，亦不得擔任其他營利事業
    、機關、團體、或法人之董事、總經理、經理人、顧問或股
    東，經營與乙方營利事業項目範圍相同或類似之業務；亦不
    得以自己或他人之名義經營或投資與乙方業務相同或類似之
    事業，或從事乙方上、下游產業之經營，以免與甲方之忠誠
    、勤勞義務相牴觸。」依據上開規定，被告等人任職於原告
    公司期間，應遵守保密責任及競業禁止約款，縱然於離職後
    2 年內，也負有保密之義務，否則應賠償約定之違約金數額
    。
三、上開僱傭契約書所載保密責任與競業禁止約款不違反憲法保
    障人民工作權之精神，均屬有效。按「憲法第十五條規定，
    人民之生存權、工作權及財產權應予保障，乃國家對人民而
    言。又人民之工作權並非一種絕對之權利，此觀諸憲法第23
    條之規定自明，上訴人惟恐其員工離職後洩漏其工商業上，
    製造技術之秘密，乃於其員工進入公司後，要求員工書立切
    結書，約定於離職日起2年間不得從事與公司同類之廠商工
    作或提供資料，如有違反應負損害賠償責任。該項競業禁止
    之約定，附有2 年間不得從事工作種類上之限制，既出於被
    上訴人之同意，與憲法保障人民工作權之精神並不違背，亦
    未違反其他強制規定，且與公共秩序無關，其約定似非無效
    。」（最高法院75年台上字第2446號民事判決參照）。又按
    「受僱人有忠於其職責之義務，於僱用期間非得僱用人之允
    許，固不得為自己或第三人辦理同類之營業事務，惟為免受
    僱人因知悉前僱用人之營業資料而作不公平之競爭，雙方得
    事先約定於受僱人離職後，在特定期間內不得從事與僱用人
    相同或類似之行業，以免有不公平之競爭，若此競業禁止之
    約定期間、內容為合理時，與憲法工作權之保障無違。」（
    最高法院94年台上字第1688號民事判決參照）。
四、被告丙○、甲○○、庚○○及丁○○等人原任職原告公司總
    經理、副廠長、業務經理及研發課長等職務，任職期間均獲
    悉原告公司產品配方、客戶、廠商等重要技術、秘密，對於
    原告公司商業利益影響甚鉅。且系爭保密、競業禁止約款之
    限制期間僅2 年，期間尚非久遠；違約金為離職時最近一年
    所得之3 倍，與原告公司之商業利益相較，數額尚非龐大；
    要求被告應保密原告公司營業資訊與資料，乃保護原告公司
    商業利益之必要方式，故系爭保密與競業禁止約款對被告4
    人工作權之限制非逾合理範疇，並無違反強制規定或公序良
    俗，應屬有效。
五、然被告等4 人卻有下列違反保密義務與競業禁止義務之情事
    :
（一）被告丙○（為原告之法定代理人己○○之妻乙○○之親弟
      弟）係原告極力栽培的公司重要幹部，於78年間，原告出
      資送其赴日學習，回國後即接任原告公司最高業務主管，
      經過原告長時間的培訓、賦予最佳的資源、人脈。離職前
      已經任職原告公司總經理職務，負責國內、外業務接洽，
      以及原告公司採購、製造、販賣決策，並保管原告公司所
      有之產品配方。其於79年2 月27日就職，於95年4 月7 日
      離職，服務年限為16年；離職時未辦理交接，並將原告公
      司之產品配方、客戶、廠商等重要資料取走，目前在另一
      「駿泰食品有限公司」（下簡稱：駿泰公司）從事生產與
      原告公司相同之「牛蒡」等產品，且已經行銷進入市場，
      與被告庚○○共同搶走原告公司國內、外的客戶，與原告
      公司為營業上競爭，使原告陷於經營困難。
（二）被告甲○○原為原告公司副廠長，負責原告公司所有產品
      製程管理、品質控管。其於87年12月7 日就職，未向原告
      公司申請離職，於95年6 月9 日特別休假後，即未回到原
      告公司上班，也未辦理離職交接手續，服務原告公司8 年
      。據悉被告甲○○是受被告丙○僱用建廠，並在被告丙○
      另設之駿泰公司擔任要職。
（三）被告庚○○原來擔任原告公司業務行銷經理，掌控原告公
      司在全省的經銷商資料，以及販賣通路、報價等職務，任
      職原告公司期間，故意不簽保密條款，95年間在原告公司
      廣為蒐集原告公司資料。其於86年10月1 日就職，於95年
      12月31日離職，服務原告公司9 年。離職後亦到被告丙○
      設立之駿泰公司擔任行銷工作，且將產品行銷進入與原告
      公司相同的通路，與原告公司為營業上競爭。
（四）被告丁○○原來擔任原告公司研發課課長，負責原告公司
      研發產品工作，其於94年3 月9 日就職，於95年8 月14日
      離職，離職後亦進入駿泰公司擔任研發工作。
（五）查被告4 人目前均任職於駿泰公司，使用取自原告公司之
      技術、配方，製造相同之產品，並將產品行銷進入與原告
      公司相同之通路，與原告公司為營業上之競爭，自96年5
      月份起，原告公司的營業業績已被駿泰公司搶走50% 的市
      場，致原告公司商業利益嚴重受損。
（六）且自88年至95年間，原告之日本外商客戶「MINAMI  KYUS
      HU SHIZAI CO. ,LTD. 」（下稱為「南九州公司」）一直
      有向原告大量訂購新鮮牛蒡商品，但自被告等另外任職、
      經營駿泰公司業務後，該外商公司立即不再向原告公司訂
      購新鮮牛蒡商品，轉而向駿泰公司訂購，被告等人顯然洩
      漏原告公司客戶資料，與原告為市場上競爭，而有違反兩
      造前曾約定之保密義務，而應負違約之賠償責任。
六、依據兩造所簽立之聘僱契約第3 條約定，被告等人就原告公
    司營業資訊與資料應予保密，不意渠等竟共同在駿泰公司從
    事製造相同產品，以及流入相同通路市場，顯然洩漏產品配
    方、技術、客戶資料等重要資料予駿泰公司，違反兩造間約
    定之保密條款，被告等人應賠償其等離職時最近一年所得3
    倍之違約金，其金額計算如下:
（一）被告丙○應給付原告新台幣（下同）639萬元。
      按被告丙○自原告公司離職前之95年1 月至同年4 月之報
      稅總額為71萬元，月平均薪資為177,500 元，乘以36個月
      即3 倍，計算違約金數額為639 萬元。
（二）被告庚○○應給付原告2,939,298元。
      按被告庚○○自原告公司離職前之95年1 月至同年12月之
      報稅總額為979,766 元，乘以3 倍，計算違約金數額為2,
      939,298 元。
（三）被告甲○○應給付原告1,849,428元。
      按被告甲○○自原告公司離職前之95年1 月至同年5 月之
      報稅總額為256,867 元，月平均薪資為51,373元，乘以36
      個月即3 倍，計算違約金數額為1,849,428 元。
（四）被告丁○○應給付原告1,137,888元。
      按被告丁○○自原告公司離職前之94年1 月起至95年12月
      止之報稅總額為568,957 元，但丁○○實際上僅於94年3
      月10日任職至95年8 月14日，共計18個月，故丁○○月平
      均薪資為31,608元，乘以36個月即3 倍，計算違約金數額
      為1,137,888 元。
七、並聲明:
（一）被告丙○應給付原告639 萬元、被告庚○○應給付原告2,
      939,298 、被告甲○○應給付原告1,849,428 元、被告丁○○應給付原告1,137,888 元，及均自本起訴狀繕本送達
      被告之翌日起至清償日止，依年息5%計算之利息。
（二）訴訟費用由被告等人負擔。
（三）原告願供擔保，請准宣告假執行。
八、對於被告答辯之陳述:
（一）被告甲○○部分:
   1、原告公司花薪水請被告甲○○等人來研發SOP （標準作業
      流程），則這個SOP 就是屬於原告公司的機密之一，被告
      將其所知悉之原告公司之SOP 洩漏給駿泰公司，就是違反
      保密條款。且原告所指的SOP 並不是一張紙，而是產品的
      製造流程，所以證人戊○○所述其於駿泰公司的主管即被
      告丁○○交給證人的SOP ，雖然上面沒有原告公司的名稱
      等，但不影響其為原告公司的機密的性質。
   2、且原告公司的SOP ，是原告公司生產牛蒡等產品時，要求
      作業單位必須遵照的製造流程，所以才會稱它為標準作業
      流程。這個生產牛蒡產品的整個過程，依據證人戊○○所
      述是非常繁複，被告比喻做炒菜，是類比錯誤，如果不是
      被告這些人的話，以駿泰一個新成立的公司，不可能馬上
      就可以生產產品上市，並且與國外公司作生意，與原告公
      司為營業上的競爭。所以，原告公司的SOP ，就是原告公
      司的營業秘密。且依據雙方所簽訂的聘僱契約第3 條，已
      經有明白約定專門技術還有產品的製程以及客戶廠商都是
      秘密，被告辯稱不是秘密云云，並不合理。
   3、另原告公司每位員工均在95年4 月份簽署系爭聘僱契約書
      ，並非僅只被告甲○○簽訂，且原告公司助理並無常常問
      被告甲○○是否要離職之情事。相反地，是被告甲○○早
      已有打算離開原告公司至駿泰公司工作; 其甚至到原告公
      司的資深作業員家中聲稱: 被告丙○自立門戶（指創設駿
      泰公司一事），是其所鼓舞等語。且被告甲○○係請特別
      休假後，即未再到原告公司上班，也沒有辦理離職交接手
      續，原告公司才於95年6 月18日依連續曠職達三日以上，
      予以解雇，並於95年6 月22日將其勞健保退保。再者，95
      年6 月18日為星期天，當日原告公司並無上班，被告甲○○辯稱其當天到原告公司上班，發現其桌子已被搬走、守
      衛不讓他進去云云，顯非事實。況且，原告公司在白天並
      沒有守衛人員，只在夜間才有，豈有不讓被告進入上班的
      道理！
   4、惟被告甲○○事後確曾在夜間到原告公司，向原告之守衛
      人員傳話：要看原告公司是否能支撐半年等語。可見被告
      等人原為原告公司之高級幹部，其等共同離開，並至駿泰
      公司工作，其目的即在洩漏原告公司之機密資料，搶走原
      告公司的市場，以打擊原告公司。且被告甲○○自承：「
      …現在我在駿泰食品有限公司任廠長，之前在榮祺食品工
      業股份有限公司任副廠長，就是食品的生產加工，從原料
      到成品都是我在做的，現在在駿泰食品有限公司也是一樣
      的工作。」等語，更可見被告甲○○確將取自原告公司的
      機密資料洩漏予駿泰公司，違反約定之保密條款。
   5、另被告甲○○自原告公司離職後，訴外人乙○○於95 年8
      月10日前後得知被告丙○起造工廠，於同年月12日許前往
      駿泰公司廠址，親見被告甲○○在被告丙○建廠之工地監
      工，且工程已完成約1/3 之進度。且訴外人駿泰公司是新
      設立之公司，卻立即有大約10項與原告公司相同之產品上
      市販賣，發展如此快速，顯然被告甲○○有違反保密條款
      ，將原告公司機密資料洩漏給駿泰公司，該公司才能迅速
      製造出與原告公司相同的產品。
（二）被告丙○部分:
   1、被告丙○自原告公司離職後，確實在駿泰公司擔任總經理
      職務，並有違反保密條款之事實，有訴外人駿泰公司之員
      工（目前日間擔任組長、夜間擔任大門守衛職務）吳安邦
      與原告公司之董事長妻乙○○之電話錄音譯文可證。且「
      中華鮮食發展協會」寄發予原告公司之電子郵件，其中收
      件人亦有署名為「駿泰黃總經理」之字樣，對照上開電話
      錄音譯文，可知「駿泰黃總經理」係指被告丙○無誤。再
      者，丙○為駿泰公司登記負責人黃錦泰之子，然黃錦泰現
      年已80餘歲，已經退休多年，並無體力與能力經營一家內
      、外銷的公司，顯見其並非實際負責人，實際負責駿泰公
      司之經營者乃係被告丙○。
   2、至於被告丙○所辯留任原告公司10年一事，乃被告要求原
      告續聘其10年，並要求鉅額酬金，有其手寫紙可證，否則
      其要離開原告公司等語。然經丙○之胞姐即訴外人乙○○
      所拒絕，並回娘家請求被告丙○繼續留任，核與其簽署保
      密條款及競業禁止條款並無關連。且被告丙○知識水準甚
      高，並擔任原告公司之總經理職務，豈有可能因被騙而簽
      署上開保密或競業禁止條款之理。
   3、而被告丙○自原告公司離職前之94年3 月至12月每月領取
      薪資70,500元、95年1 月至4 月每月領取85,000元，故其
      年薪為904,000 元。又被告丙○離職時，原告希望其能遵
      守競業禁止及保密條款，特另於95年5 月19日給付丙○離
      職金700 萬元，扣除其先前積欠原告之借款1,981,621 元
      餘5,018,379 元，於同日匯到被告丙○在台灣中小企業銀
      行北港分行之帳戶，且為感謝其對原告公司販賣給日本客
      戶南九州公司牛蒡產品之貢獻，另外給付617,380 元之佣
      金（依銷售金額之2%至3%計算），故被告丙○離職前一年
      領取之所得合計為8,521,380 元，原告請求其賠償違約金
      693 萬元，自屬合理。
（三）被告庚○○部分:
   1、原告公司每位職員均有簽署系爭保密條款，乃為保護公司
      商業利益，且保密條款亦無不合理情事。被告庚○○認為
      是限制其權益，並拒絕簽署，乃是其早有計畫離開原告公
      司，將其取自原告公司之機密資料，用作任職他公司時使
      用之計畫。然因原告公司之重要幹部（指本件其他被告）
      相繼離開原告公司至駿泰公司任職，且訴外人乙○○對公
      司業務又不瞭解，故亟欲挽留被告庚○○繼續留任，故於
      95年11月14日與95年12月15日相繼北上台北慰留，並於95
      年12月15日交付其20萬元，但其竟於96年1 月15日，在原
      告公司農曆過年前最繁忙時刻離職，並隨即進入駿泰公司
      上班，負責行銷業務的工作，而且生產之產品與行銷之客
      戶均與原告公司相同，其所為甚是可議。至於其所辯原告
      對其有恐嚇、威脅云云，並非真實，應是其收受原告公司
      金錢後，馬上離職，作賊心虛，良心不安之感受。
   2、然被告庚○○與訴外人乙○○對話時，已承認曾經承諾會
      遵守原告公司之保密條款，且其原任職原告公司之業務經
      理，卻將其所負責接洽原告公司之客戶統一超商下游六家
      鮮食廠聯華食品、高雄空廚、統一武藏野等客戶資料，洩
      漏給駿泰公司，將駿泰公司與原告公司相同之商品原味豆
      干片流通進入原告公司之通路，將原告公司之上開客戶搶
      走，有聯華食品所列各公司寄送樣品追蹤表可稽，且聯華
      公司寄送給各公司之電子郵件其中「cck.c6140@msa.hine
      t.net 」，即是被告庚○○申請使用之電子信箱，可見被
      告庚○○確有洩漏原告公司之客戶及商品資料，違反保密
      條款之約定，故原告請求其賠償違約金，誠屬有據。
   3、再者，原告於89年6月14日已與訴外人國防部福利總處簽
      訂買賣「牛蒡」商品之合約，雙方買賣持續至今，然據國
      軍副食品（大宗雜貨類）供（試）銷合約及聯勤聯合後勤
      支援指揮部函及檢附之彙覆表編號64、65所示，「駿泰食
      品有限公司」也向軍方申請促銷牛蒡商品，且所報金額低
      於原告之報價，顯見駿泰公司瞭解原告公司之客戶與報價
      資料，與原告公司為市場上競爭，使公司難以存續。
（四）被告丙○前在原告公司擔任總經理職務，負責國內、外業
      務接洽以及公司採購、製造、販賣決策；被告庚○○前在
      原告公司擔任業務行銷經理，掌控原告公司在全省的經銷
      商與客戶資料，以及販賣通路、報價等資訊，該二人現在
      駿泰公司任職，顯見駿泰公司向軍方申請促銷牛蒡，且報
      價低於原告公司，係該二人洩漏原告公司之客戶與報價資
      料，意圖以與原告相同的同屬性商品，且低於原告報價，
      與原告公司為市場上競爭，該二人有違反所簽訂之系爭保
      密條款。
（五）綜上所述，公司內應保密之營業資料為公司之命脈，被告
      等4 人原任職原告公司重要職務，掌握公司全部應秘密之
      營業資料，渠等均承諾保密，卻洩漏而製造、出售相同產
      品，而品質與口感均與原告公司製造、出售之產品無異，
      並行銷進入相同之通路、市場，顯然洩漏原告公司營業上
      應秘密之技術、配方與客戶資料，嚴重侵害原告公司之商
      業利益，使原告公司難以繼續經營，原告請求其等依約賠
      償違約金自屬有據等語。
乙、被告方面:
一、被告丙○及丁○○部分:
（一）被告2 人雖曾在原告公司擔任總經理及品管課長等職務，
      然被告2 人自原告公司離職後，並未在駿泰公司服務。且
      原告所主張被告丙○自原告公司離職前1 年之薪資所得，
      亦與事實不符，被告否認之。
（二）被告丙○是在去年（95）年3 月7 日，向原告公司提出辭
      呈，在5 月初離開的。被告原在原告公司擔任總經理工作
      ，除了財務以外，什麼都做，因為當時被告剛從日本回來
      ，遇到公司要將甲○○降職、降薪，被告認為甲○○在公
      司已經八年了，要將他降職、降薪，被告不同意，大家談
      的不愉快，同年3 月17日時被告的姊姊乙○○就來跟被告
      說，要被告留下來做10年，所以被告就簽了保密條款及競
      業禁止，當時我也請原告給被告一份契約，可是原告公司
      並沒有給被告，被告覺得是被騙的。另被告離職後是在雲
      林縣四湖鄉弘陽食品股份有限公司擔任顧問，當時被告並
      沒有在被告父親的公司（駿泰公司）上班。
（三）且被告丙○與丁○○否認有抄襲原告的SOP ，證人戊○○
      亦證稱: 駿泰公司的SOP 並沒有原告的名稱等資料，也沒
      有任何公司的抬頭字眼，所以原告並未舉證證明被告2 人
      確有抄襲原告公司的SOP 的事實。
（四）又原告是製造食品加工的公司，而食品的製作不是油炸就
      是水煮或是用水蒸等等，都是大同小異，就好像一個廚師
      ，他已經在一家餐廳工作多年，後又到另外一家餐廳工作
      ，他所生產的食品的流程，應該是憑他的經驗做出來的，
      所以到任何地方都是相同的作法，並沒有什麼秘密可言。
      而原告只證明其與駿泰公司的作業流程類似，但並沒有證
      明哪些地方是應秘密的，只憑推測，即指稱被告等人有洩
      密，被告等人否認。
（五）另依兩造所訂勞動契約第4 條約明: 被告不得於任職原告
      公司期間內，在外兼職，惟經原董事會同意即可等語。可
      知被告於任職原告公司期間才有競業禁止之義務。被告等
      人並無在原告公司任職期間在外兼職之情事，原告依上開
      約定，訴請被告等人賠償違約金，即非有理由。
（六）另被告等人亦無違反保密條款責任，其理由如下:
   1、原告主張其產品配方及客戶資料為被告等人洩漏給第三人
      應負舉證責任，且應證明該配方有何應秘密之處，若係一
      般人可隨意取得之產品流程及上網即可取得之資料，即非
      有秘密可言，且原告公司應證明被告何人如何取得原告公
      司之配方或秘密之客戶資料提供他人使用，致原告公司受
      損害，始有損害賠償請求權之存在，如不能證明被告何人
      以何方式洩密，即不能要求被告負洩密之責任。
   2、又原告主張駿泰公司生產之產品與原告公司之產品相同，
      係根據將原告與駿泰公司之牛蒡產品送驗後之個人主觀判
      斷。唯從送驗數據看來顯然不同，鹽度不同、PH有異。再
      者對於產品之鹽度、PH酸度，都有儀器可驗出，因此任何
      廠商對於此基本調配均應了解。原告應舉證是到底有何異
      於其他的秘密配方。再者，據查市面上此牛蒡產品計有愛
      之味、晨欣食品、鼎泰食品、向暘食品、蘭陽食品、榮祺
      食品、駿泰等七家公司均有生產，非原告主張只有二、三
      家公司生產而已。而上揭公司生產牛蒡食品均係屬調理食
      品，並無特殊配方，原告主張被告三人有洩漏原告公司機
      密資料之行為，仍應負舉證之責任。
   3、且丙○雖曾任原告公司總經理，但如原告所言，丙○負決
      策之權，但對基層執行之事務並不參與，即如原告公司之
      配方、製造流程並不參與，且未掌握技術或流程，原告並
      未證明有那些食品配方為丙○所洩漏於他人，致原告受有
      損害。而丁○○雖曾擔任原告公司之研發課長，但任職原
      告公司僅一年餘，對原告公司配方並不完全明瞭，證人戊○○亦證稱，曾見丁○○拿原告公司產品比對，若證稱屬
      實，則若丁○○有將原告公司配方帶走洩漏他人，為何仍
      需拿原告公司產品比對，可知丙○或丁○○絕未有如原告
      所主張有違反保密條款之情事。
   4、另國軍副食品採購食品係採公開招標之方式，在網站即可
      找到其公開資訊，而國內廠商只要符合其要求之資格即可
      投標，此非原告公司獨有之廠商，故原告主張被告有洩漏
      其上開行銷商之行為即非有理。且駿泰公司產品之價格並
      高於原告產品之價格，故原告主張被告三人藉低價搶奪原
      告之行銷客戶之主張，亦與事實不符。
   5、原味豆干片則係向其他原料廠商採購豆干片，經過簡單殺
      菌處理即可銷售統一超商之下游鮮食廠商聯華食品等客戶
      ，再由客戶加工調味製成成品，故亦無所謂被告洩漏原告
      配方之情事。而該聯華食品等廠商均係透過公開招標之方
      式招募配合廠商，其採購公開，任何食品廠均可投標，亦
      非原告獨有之客戶，故亦非被告三人洩漏此客戶資料給駿
      泰公司。
   6、至於原告主張與日本客戶南九州公司交易往來多年，而於
      被告等人離職後該客戶即由駿泰公司搶走。然查，原告公
      司有往來之日本客戶公司並非僅有南九州公司一家，其餘
      尚有東海澱分株式會社、石光商事岩下食品、米川商事等
      公司，而駿泰公司並未與上開其他日本公司有生意往來，
      而南九州公司乃因與駿泰公司董事長黃錦泰熟識，才於駿
      泰公司成立後向駿泰公司購買商品，然其亦有向原告公司
      購買產品，故原告主張被告將原告公司之客戶資料洩漏給
      駿泰公司，且搶走其客戶之主張並非有理由。
二、被告庚○○部分:
（一）被告庚○○曾任職原告公司之業務經理，於96年1 月15日
      離職，離職後本來是要與朋友做物流公司，惟原告公司於
      2 月17日晚上打電話給被告說: 被告做事很沒分寸，有恐
      嚇、威脅的味道。而駿泰公司的董事長黃錦泰，希望被告
      能到駿泰公司上班，因此，被告才在農曆過完年後到駿泰
      公司上班，擔任送貨兼業務，與開發客戶及新產品等職務
      。
（二）然被告並未與原告公司簽立聘僱契約書，並否認有口答應
      應遵守原告公司的保密條款及競業禁止之事實。原告主張
      被告有口頭答應，並以起訴狀所附錄之譯文為證。然查該
      錄音係未經被告之同意而取得，並不合法，是否有證據能
      力已有待商確; 且觀其譯文內容，未見有被告口頭承諾同
      意保密約定或競業禁止約定之內容，而係訴外人乙○○一
      再陳述而已，並未見被告有主動承諾或同意之言語。故原
      告主張被告有口頭同意云云，應非事實，另原告主張被告
      依勞動契約應負損害賠償責任，亦非有據。
（三）再者，被告亦未曾利用或洩漏原告之通路、客戶等資料給
      駿泰公司，故不同意原告之請求。
三、被告甲○○部分:
（一）被告在原告公司任職8 年多，在去（95）年4 月份才叫被
      告簽保密條款，但被告簽了以後，原告卻常叫助理問被告
      何時要離職，好像是嫌被告年紀大，後來被告因為跌倒，
      請病假二次，一次請三天左右，到6 月18日回原告公司上
      班，然被告到原告公司門口，原告的守衛不讓被告進去，
      不讓被告回去上班，且被告的辦公桌子也已被搬走，並把
      被告的勞健保給退保，等於已經把被告辭退，是原告自動
      於6 月18日把被告辦理退保的。
（二）而原告公司將被告辭掉後，被告沒有工作，大約是在去（
      95）年7 、8 月時，被告去駿泰公司現在的董事長那邊泡
      茶，那時工廠還沒有蓋，因該董事長的邀請，被告才自該
      時去那邊上班，從買地、整地等被告都有做到。現在被告
      是在駿泰公司擔任廠長，之前在原告公司擔任副廠長，就
      是食品的生產加工，從原料到成品都是被告在做的，現在
      在駿泰公司也是做一樣的工作。
（三）被告在原告公司的時候，一切的生產都是被告在負責，現
      場也是被告在負責指導，所以原告的產品製作流程，被告
      都知道，另被告以前也做過牛奶及肉品的生意，本身也是
      讀化學工程，所以被告都有底子，被告都知道這些產品的
      製作流程; 而且原告公司的SOP ，並不是原告公司研發的
      ，是在93年的時候，由被告提供資料叫那時候擔任原告公
      司的品管陳建昌把它寫出來的，所以那些資料都在被告的
      腦筋裡，被告都知道，所以被告認為這不是機密，這些資
      料是被告幾年來從研發那邊收集的資料，不能說是被告竊
      取原告公司的機密。
（四）再者，被告亦否認原告所主張被告自原告公司離職前一年
      之薪資所得的計算方式，請原告提出證據證明被告離職前
      一年之薪資所得等語。
四、被告四人並均聲明:
（一）原告之訴駁回。
（二）訴訟費用由原告負擔。
（三）如受不利之判決，願供擔保，請准免為假執行。
丙、兩造不爭執之事實及爭執事項:
一、不爭執之事實：
（一）被告丙○、甲○○、庚○○及丁○○等4 人曾任職原告公
      司之總經理、副廠長、業務經理及研發課課長。且被告4
      人除庚○○外均曾與原告簽訂書面聘僱契約，內載有保密
      及競業禁止條款。
（二）被告庚○○及丁○○對原告主張離職前一年之薪資不爭執
      。
（三）被告甲○○及庚○○自原告公司離職後，目前在訴外人駿
      泰公司任職。
（四）駿泰公司係於95年間開始起建，於96年開始量產。目前駿
      泰公司有銷售給國軍副食品牛蒡產品，及統一超商下游鮮
      食廠聯華食品等公司便當材料豆乾等產品。
二、爭執事項：
（一）駿泰公司所生產之產品是否與原告公司所生產之產品相同
      ？
（二）被告4 人有無洩漏原告生產技術、行銷通路、客戶資料給
      駿泰公司？
（三）被告庚○○是否有答應原告於離職後，遵守原告公司之保
      密條款及競業禁止條款？
（四）被告丙○及丁○○是否有在駿泰公司任職？
（五）原告之原日本客戶南九洲公司目前是否有向駿泰公司訂購
      牛蒡產品？如有，與被告等人有何關連？
（六）統一超商下游鮮食廠聯華食品等公司向駿泰公司採購之豆
      乾，是否與原告所生產之產品一致？駿泰公司之上開銷售
      與被告等人有何關連？
（七）被告丙○及甲○○自原告公司離職前之一年薪資或所得多
      少？
（八）原告主張被告等人所負之競業禁止義務是否限於在任職期
      間亦或於離職後亦有適用？
丁、得心證之理由:
一、原告主張被告丙○前在原告公司擔任總經理職務，負責國內
    、外業務接洽，以及公司採購、製造、販賣決策；被告庚○○擔任業務行銷經理，掌控原告公司在全省的經銷商與客戶
    資料，以及販賣通路、報價等資訊; 被告甲○○擔任原告公
    司之副廠長，負責現場產品之製程管理、品質控管; 被告丁○○則擔任原告公司之研發課課長。且被告4 人除庚○○外
    均曾與原告簽訂書面聘僱契約，內載有保密及競業禁止條款
    ; 而被告丙○、甲○○、丁○○及庚○○等4 人，係分別於
    95年4 月7 日、6 月18日、8 月14日及12月31日自原告公司
    離職等情，為被告4 人所不爭執，並有原告提出之各類所得
    扣繳暨免扣繳憑單、原告公司之聘僱契約書及考勤表等影本
    在卷可證（卷一、第13至22頁、第42頁），足信無誤。
二、雖然:
（一）被告丙○雖辯稱其覺得被騙簽訂上開聘僱契約書等語。然
      查，原告主張被告丙○係原告公司董事長己○○之妻乙○○之弟，係原告公司極力栽培的公司重要幹部，並於78年
      間，由原告出資送其赴日學習，回國後即接任原告公司最
      高業務主管總經理職務乙節，為被告所不爭執，足信屬實
      。其知識水準甚高，並擔任原告公司之總經理職務，豈有
      可能因被騙而簽署上開保密或競業禁止條款之理！其空言
      抗辯覺得被騙云云，尚難採信。
（二）另被告甲○○辯稱其簽了上開保密條款後，原告常叫助理
      問其何時要離職，好像是嫌被告年紀大，後因被告跌倒，
      請病假二次，到（95年）6 月18日回原告公司上班，然為
      原告公司的守衛所拒，不讓其回去上班，其辦公桌也被搬
      走，其勞健保亦於該日遭原告退保，等於已經把被告辭退
      等語。然查，其上開所辯，核與其所簽訂之上開聘僱契約
      之效力無關; 且為原告所否認，而被告未能提出證據以實
      其說，亦難信屬實。再者，其上開所辯情節，與原告提出
      之其考勤表上載明: 被告於95年6 月7 日下午至同年月9
      日「特休」，10、11日為例假日，而自12日起「曠職」（
      卷一、第35頁）之情節不符; 且原告主張95年6 月18日係
      星期日，原告公司並未上班乙節，核與一般社會常情一致
      ，堪信屬實，故被告上開所辯情節，應與事實有間，不足
      採信。
（三）惟原告主張被告庚○○雖拒不簽署上開聘僱契約書，然其
      於95年12月31日離職時，亦曾口頭承諾會遵守原告公司之
      保密條款乙節，為被告庚○○所否認。雖原告舉訴外人乙○○與被告之錄音譯文為證（卷一、第23至32頁），然觀
      上開錄音譯文，並無被告承諾遵守原告公司之保密或競業
      禁止條款之明確內容，而僅係訴外人乙○○一再單方之陳
      述而已，故原告主張被告庚○○有口頭承諾遵守原告公司
      之保密條款乙節，尚難採信屬實。
（四）又原告主張縱認被告庚○○未答應遵守原告公司之保密條
      款，然依兩造之勞動契約，被告亦應負保密之義務及給付
      違約金之責任乙節，為被告所否認。而查，兩造之勞動契
      約內容為何，何以原告得據以請求被告庚○○給付違約金
      ，未據原告說明; 且如依原告公司與員工之勞動契約即已
      包括上開保密及競業禁止之義務及違反責任，則原告又何
      需大費周章與被告等人簽署上揭聘僱契約書？原告上開主
      張，已有違常情；且依勞動基準法第12條第1 項第5 款規
      定，勞工「故意洩漏雇主技術上、營業上之秘密，致雇主
      受有損害者。」其法律效果只是「雇主得不經預告終止契
      約。」，亦無法導出被告庚○○於離職後，尚應依原勞動
      契約負保密之義務，及違反時有給付違約金之責任，故原
      告之主張，為無可採。
（五）從而，原告主張被告丙○、甲○○及丁○○等3 人，有依
      上開聘僱契約所載保密條款於離職後二年內負保密之義務
      ，如有違反，應依該約定給付原告於各該被告離職前一年
      所得3 倍之違約金，足以採信。至於競業禁止部分，因上
      開聘僱契約第4條（競業禁止條款）已載明「甲方於在職
      期間內不得…」等語，顯係限於在職期間始有上開競業禁
      止條款之適用，本件被告等人既已離職，自無適用之餘地
      。原告主張被告等人離職後仍有上開競業禁止條款之適用
      ，為無理由。
三、又原告主張被告丙○、甲○○、庚○○及丁○○等4 人自原
    告公司離職後，目前均在訴外人駿泰公司分別擔任總經理、
    廠長、業務經理及研發工作乙節，雖為被告丙○及丁○○2
    人所否認，然經證人即駿泰公司剛離職之員工戊○○到庭結
    證屬實（卷一、第152 至156 頁），且參酌駿泰公司職員吳
    安邦與訴外人乙○○之電話錄音譯文（卷一、第86至91頁）
    ，與中華鮮食發展協會寄送給各往來廠商（含原告公司及駿
    泰公司）之電子郵件，其中收件人有「駿泰黃總經理」之字
    樣，有該電子郵件列印表一紙在卷（卷一、第92頁）可參，
    及原告主張被告丙○為駿泰公司登記負責人黃錦泰之子，然
    黃錦泰現年已80餘歲，已經退休多年乙節，被告等人並不爭
    執，堪信屬實，依一般社會通常之信念，原告主張黃錦泰已
    無體力與能力經營一家內、外銷之公司，應係由被告丙○擔
    任總經理，實際負責經營該公司，應足採信。
四、再者，駿泰公司係於95年間開始起建，於96年開始量產，其
    目前並有銷售給國軍副食品及統一超商下游鮮食廠聯華食品
    等公司牛蒡及便當材料豆乾片等產品，為兩造所不爭執，足
    信屬實。而原告主張駿泰公司自96年3 月16日至同年5 月25
    日止，銷售日本南九州公司生鮮牛蒡之營業額合計有13,354
    ,691 元 乙節，有財政部台中關稅局97年6 月12日中普政字
    第0971009049號函附該公司出口報單等資料在卷可按（卷一
    、第197 至244 頁），足信屬實。
五、且原告主張一般公司生產食品加工產品，必須先經過測試口
    感、市場接受度、保存期限等，需經過多年的研發與累積經
    驗，才能行銷上市等情，業據證人即現在原告公司擔任品管
    之員工呂佳玲到庭結證明確，核與一般社會通常之信念相符
    ，堪信屬實。惟:
（一）訴外人駿泰公司於95年間才開始硬體建築，並於該年年底
      生產機器才陸續到位，然於96年元月即正式生產產品等情
      ，業據上揭證人戊○○結證明確（卷一、第154 頁），且
      有台灣土地銀行北港分行97年7 月18日北港放字第097000
      0353號函附駿泰公司向該銀行之借貸資料其中借貸日期在
      95年7 月起，及經濟部工業局動產擔保交易（動產抵押）
      登記證明書所附動產擔保交易登記標的物明細表載明供擔
      保之機器出產日期為95年11月可參，足信無誤。
（二）且駿泰公司生產生鮮牛蒡產品之作業流程，核與原告公司
      生產同類牛蒡產品之作業流程一致，亦據證人戊○○與呂
      佳玲結證明確（卷二、第56至60頁）。再者，二者產品之
      「內容量、固形量、型態、組織、風味、色澤、鹽分、ph
      值、己二烯酸」，經經濟部標準檢驗局檢驗結果大致相符
      ，有該試驗報告在卷可佐（卷一、第168 至169 頁），足
      信屬實。
（三）再者，原告主張於96年6 月27日其提起本件訴訟時，駿泰
      公司已生產大約10項與原告公司所生產相同或近似之產品
      ，並行銷市場乙節，亦為被告所不爭執，且有原告提出之
      產品對比照片在卷可參（卷一、第36至39頁），堪信屬實
      。
（四）另被告甲○○及丁○○原係擔任原告公司之副廠長及研發
      課課長，其等自原告公司離職後，即至駿泰公司任職廠長
      及品管職務，且被告丁○○於96年元月，駿泰公司正式生
      產牛蒡產品時，即持與原告公司相同之標準作業流程（SO
      P） 給證人戊○○參照遵循作業，亦經證人戊○○結證明
      確（卷一、第58頁）。而被告甲○○亦自陳駿泰公司之產
      品生產均是其在負責，從原物料至生產都是其在做，與其
      在原告公司負責之工作內容無異等語（卷一、第129 頁）
      。
（五）依上情節，可見原告主張被告甲○○及丁○○有漏洩原告
      公司之營業製造秘密給駿泰公司，並經駿泰公司參照使用
      等情，足以採信。
（六）雖被告甲○○辯稱這些製作流程等資料都在其腦筋裡面，
      其都知道，且原告公司的SOP ，是在93年時，由其提供資
      料叫那時候擔任原告公司的品管陳建昌把它寫出來的，所
      以那些不是原告的機密等語。然查:
   1、兩造所簽訂之聘僱契約第3 條規定：「【保密責任】甲方
      （指被告）對乙方（指原告）任何產品、技術及其他與乙
      方營業活動有關之資訊與資料（包括任職期間乙方取得或
      自行開發之各種技術，或所有相關文件、配方規格、流程
      、製程、專門技術、行銷方式、財務資料、客戶、廠商、
      經銷商等資料）尚未、上市的商品均應以善良管理人之注
      意，為必要之保密措施等，如將檔案程式等資料乙方各種
      保全及保密措施等加以保護，不得洩漏、毀損、出售、轉
      讓出借或以直接或間接之方法使任何第三人（包括未經乙
      方授權知悉此等營業秘密之受僱人）知悉或使用。本項保
      密責任於甲方離職後二年內仍適用之。違反上述條款者，
      乙方得向甲方求償離職時最近一年所得之3 倍違約金。」
      等語，有上開聘僱契約載明可按。原告公司之生產技術、
      製作流程等，自屬上開保密條款所應保密之範圍。
   2、且原告公司之上開生產技術，是其經過長期間之研發、試
      驗而來，已如上述，且非一般人所可得知，並與原告公司
      營業上之利害關係重大，自屬原告營業上之機密。而且，
      被告甲○○之所以知悉上開技術，係其長期參與原告公司
      產品之研發、試驗及生產而來; 況且，其並自稱這些資料
      是被告幾年來從（原告公司）研發那邊收集而來的資料等
      語（卷二、第226 頁背面）。因此，被告辯稱上開生產技
      術非機密云云，尚難採信。依上開聘僱契約意旨，被告等
      人自負有保密之義務。
六、又原告主張日本南九州公司原係向其採購生鮮牛蒡產品之國
    外大宗客戶，然於96年，駿泰公司開始生產與原告相同之牛
    蒡產品，並出售該公司後，該公司於該年即幾未向原告採購
    生鮮牛蒡產品，近年來之營業額亦大不如前等情，亦為被告
    所不否認，並有原告提出其於94年2 月至6 月及95年2 月至
    5 月，與該公司交易之出口報單影本在卷可佐（卷二、第73
    至150 頁），依該出口報單金額計算，其營業額達1,400 萬
    及2,000 萬餘元，可見原告上開主張屬實。
七、而參酌被告丙○原任職於原告公司之總經理，並負責國內外
    業務接洽等職務，並曾經由原告出資送其至日本深造學習，
    及與國外客戶交易往來並無公開性，然駿泰公司為剛成立之
    食品加工公司，於96年元月才開始生產，卻能在同年3 月16
    日至同年5 月25日，即銷售該日本南九州公司生鮮牛蒡之營
    業額合計達13,354,691元等情，原告主張其與上開日本南九
    州公司之業務係由被告丙○負責接洽，而丙○離職後將其任
    職於原告公司所知悉之原告客戶資料洩漏予駿泰公司，並予
    利用，足以採信。
八、從而，原告主張被告丙○、甲○○及丁○○3 人有違反兩造
    所簽立之保密條款，被告等人應依兩造所簽立之聘僱契約第
    3 條保密條款規定，給付離職前一年所得3 倍之違約金，為
    有理由。
九、惟上開聘僱契約第3 條雖規定: 「違反保密條款者，乙方得
    向甲方求償離職時最近一年所得之3 倍違約金。」，而未限
    於薪資或工作所得之佣金，然依原告請求被告給付違約金之
    計算方法，及一般職務保密條款契約之解釋，應係指離職前
    一年之薪資或工作所得之佣金而言，原告主張係指全部所得
    云云，有違常情，尚非可採。
十、又原告主張被告丁○○自原告公司離職前一年之月平均薪資
    為31,608元; 丙○離職前之94年3 月至12月每月領取薪資為
    70,500元，95年1 月至4 月每月領取85,000元，且為感謝其
    對原告公司販賣給日本客戶南九州公司牛蒡產品之貢獻，另
    外給付617,380 元之佣金（大約依銷售金額之2%至3%計算）
    ，並於95年5 月19日給付離職金700 萬元（扣除其積欠原告
    公司之借款1,981,621 元餘匯入其銀行帳戶5,018,379 元）
    等情，為被告2 人所不爭執，並有被告2 人之各類所得扣繳
    暨免扣繳憑單及銀行取款憑條（卷一、第13、16、171 、17
    2 頁）、台灣中小企業銀行北港分行97年7 月23日（九七）
    北港字第209 號及同上銀行97年10月3 日（九七）北港字第
    209 號函附被告丙○於該銀行之活期存款交易明細、薪資入
    帳明細（卷二、第39至41頁、第163 至177 頁、第152 頁）
    及被告丙○所寫「本人提出留任的二個方案」紙條可證（卷
    一、第94頁），足信屬實。因此，計算被告丙○離職前一年
    之所得，應包括銷售佣金617,380 元，則被告丁○○及丙○
    自原告公司離職前一年之薪資及工作所得分別為379,296 元
    （31,608 X12=379,296）及1,521,380 元（85,000X4+70,50
    0X8+617,380=1,521,380）。 依兩造所簽立之上開聘僱契約
    第3 條所規定之違約金，即離職前一年所得之3 倍為1,137,
    888元及4,564,140 元。
十一、而被告甲○○自原告公司離職前之95年1 月至同年5 月之
      報稅總額為256,867 元，月平均薪資為51,373元，雖有原
      告提出之被告於上開期間之各類所得扣繳暨免扣繳憑單影
      本可參（卷一、第15頁），足信屬實。然依上開扣繳憑單
      所示，被告於94年之薪資所得為527,252 元，依此計算，
      被告於94年之每月平均薪資為43,937元（元以下不計，52
      7,252/12=43,937） ，故被告離職前一年之所得為564,42
      6 元（256,867+ 43,937X7=564,426） ，原告超過上開金
      額之主張，為無可採。依兩造所簽立之上開聘僱契約第3
      條所規定之違約金，即離職前一年所得之3 倍為1,693,27
      8 元。
十二、又按約定之違約金額過高者，法院得減至相當之數額，民
      法第252 條定有明文。參酌被告丙○、甲○○及丁○○等
      3 人上開違反保密條款之情節，與致原告公司所受之損害
      ，與其等原任職原告公司之職務、期間等情，除被告丁○○應負之違約金1,137,888 元，尚嫌過高，應予酌減至60
      萬元外，其餘被告丙○及甲○○部分，應屬相當。
十三、從而，原告本於兩造所訂立之聘僱契約或勞動契約，請求
      被告丙○給付違約金639 萬元、被告庚○○給付違約金2,
      939,298 元、被告甲○○給付違約金1,849,428 元、被告
      丁○○給付違約金1,13 7,888元，及均自起訴狀繕本送達
      被告之翌日起至清償日止，依年息5%計算之利息，除其中
      被告丙○應給付原告4,564,140 元，及自96年7 月4 日起
      ; 被告甲○○應給付原告1,693,278 元，及自96年7 月3
      日起; 被告丁○○應給付原告60萬元，及自96年7 月16日
      起，均至清償日止，按年息5%計算之利息，為有理由，應
      予准許外;原告其餘請求，為無理由，應予駁回。
十四、本件事證已臻明確，兩造其餘主張與舉證，經核與本件判
      決結果不生影響，爰不一一論述，併此敘明。
戊、假執行之宣告：
    兩造均陳明願供擔保，請求宣告假執行及免為假執行，原告
    勝訴部分，均核無不合，爰分別酌定相當之擔保金額，予以
    准許; 原告敗訴部分，其假執行之聲請亦失所附麗，應併予
    駁回。
己、結論：
    本件原告之訴為一部有理由，一部無理由，依民事訴訟法第
    79條、第390 條第2 項、第392條第2項，判決如主文。
中    華    民    國    98    年    4     月    9     日
                  民事第二庭    法  官  黃一馨
以上正本係照原本作成
如對本判決上訴，須於判決送達後廿日內向本院提出上訴狀
中    華    民    國    98    年    4     月    9     日
                                書記官  徐基典


司法院資訊處製作；財團法人民間司法改革基金會備份。
